【裁判字號】    98,簡上,141
【裁判日期】    980415
【裁判案由】    詐欺
【裁判全文】
臺灣臺中地方法院刑事判決             98年度簡上字第141號
上  訴  人
    即
被      告  甲○○
上列上訴人即被告因詐欺案件，不服本院九十七年度簡字第一二
六四號中華民國九十七年十一月二十八日第一審簡易判決（起訴
案號：臺灣臺中地方法院檢察署九十七年度偵字第二二七０九號
），提起上訴，本院管轄之第二審合議庭判決如下：
    主    文
上訴駁回。
    事    實
一、甲○○明知金融機構帳戶之存摺及提款卡係供自己使用之重
    要理財工具，關係個人財產、信用之表徵，且可預見存摺、
    提款卡及其密碼如交予他人使用，而未加以闡明正常用途，
    極易被利用為與財產有關之犯罪工具，竟仍不顧他人可能遭
    受財產上損害之危險，而基於縱若其所提供之金融機構帳戶
    被利用作為詐欺取財所用，並不違背其本意之不確定幫助犯
    意，先於民國（下同）九十七年三月十四日左右，以自己帳
    戶均遭凍結，須有金融機構帳戶供領取薪資及存款為由，向
    不知情之姊姊林愛珠借用林愛珠所申設之臺灣銀行豐原分行
    帳號000000000000號帳戶（下稱臺灣銀行帳戶
    ）之存摺、提款卡及密碼，並於九十七年三月二十日某時許
    ，在新竹市○○路之臺灣電力公司營業處前，將上開臺灣銀
    行帳戶之提款卡及密碼資料，交付予一姓名年籍不詳之成年
    男子（下稱不詳之成年人），供該不詳之成年人詐騙被害人
    之匯款帳戶之用，而以此方式幫助該不詳之成年人為詐欺取
    財。嗣該不詳之成年人取得甲○○交付之上開臺灣銀行帳戶
    之提款卡及密碼資料後，即意圖為自己不法之所有，於九十
    七年三月二十九日下午一時許，撥打電話予乙○○，佯稱其
    先前在東森購物台所購買之沙發組，因作業疏失導致繳款方
    式錯誤，必須至自動提款機變更繳款方式云云，以此方式施
    用詐術，致乙○○陷於錯誤，遂聽從該不詳之成年人指示，
    於同日下午二時二十八分許，轉帳匯款新臺幣（下同）二萬
    二千九百八十三元至上開臺灣銀行帳戶內。嗣乙○○察覺有
    異，經報警處理後，為警循線查悉上情。
二、案經乙○○訴由臺中縣警察局豐原分局報請臺灣臺中地方法
    院檢察署檢察官偵查起訴。
    理    由
一、按刑事訴訟法第一百五十九條第一項規定：「被告以外之人
    於審判外之言詞或書面陳述，除法律有規定者外，不得作為
    證據。」其立法意旨，乃在於確保被告之反對詰問權。同法
    第一百五十九條之五第一項規定：「被告以外之人於審判外
    之陳述，雖不符前四條之規定（同法第一百五十九條之一至
    第一百五十九條之四），而經當事人於審判程序同意作為證
    據，法院審酌該言詞陳述或書面陳述作成時之情況，認為適
    當者，亦得為證據。」同法條第二項規定：「當事人、代理
    人或辯護人於法院調查證據時，知有刑事訴訟法第一百五十
    九條第一項不得為證據之情形，而未於言詞辯論終結前聲明
    異議者，視為有前項之同意。」其立法意旨，則在於確認當
    事人對於傳聞證據有處分權，得放棄反對詰問權，同意傳聞
    證據可作為證據；但因我國刑事訴訟法尚非採澈底之當事人
    進行主義，乃又限制以法院認為適當者，始得為證據。因此
    ，當事人同意或依法視為同意某項傳聞證據作為證據使用者
    ，實質上即表示有反對詰問權之當事人已放棄其反對詰問權
    ，如法院認為適當，不論該傳聞證據是否具備刑事訴訟法第
    一百五十九條之一至第一百五十九條之四所定情形，均容許
    作為證據；換言之，當事人放棄對原陳述人行使反對詰問權
    者，屬於證據傳聞性之解除行為，如法院認為適當，即容許
    該傳聞證據作為證據，不以未具備刑事訴訟法第一百五十九
    條之一至第一百五十九條之四所定情形為前提。又法院於何
    種情況，得認為適當，應審酌該傳聞證據作成時之情況，如
    該傳聞證據之證明力明顯過低或係違法取得，即得認為欠缺
    適當性；惟是否適當之判斷，係以當事人同意或視為同意為
    前提，即當事人已無爭議，故法院除於審理過程中察覺該傳
    聞證據之作成欠缺適當性外，毋庸特別調查，而僅就書面記
    載之方式及其外觀審查，認為無問題而具有適當性即可，最
    高法院九十七年度臺非字第五號判決意旨參照。又前揭同法
    第一百五十九條之五第二項規定，乃係基於證據資料愈豐富
    ，愈有助於真實發現之理念，酌採當事人進行主義之證據處
    分權原則，並強化言詞辯論主義，透過當事人等到庭所為之
    法庭活動，在使訴訟程序順暢進行之要求下，承認傳聞證據
    於一定條件內，得具證據適格。此種「擬制同意」，因與同
    條第一項之明示同意有別，實務上常見當事人等係以「無異
    議」或「沒有意見」表示之，斯時倘該證據資料之性質，已
    經辯護人閱卷而知悉，或自起訴書、原審判決書之記載而了
    解，或偵、審中經檢察官、審判長、受命法官、受託法官告
    知，或被告逕為認罪答辯或有類似之作為、情況，即可認該
    相關人員於調查證據之時，知情而合於擬制同意之要件，亦
    有最高法院九十六年度臺上字第四一七四號判決意旨可資參
    照。本判決下述所引之被告以外之人審判外之陳述雖屬傳聞
    證據，然當事人均就卷內證據資料表示同意作為證據（見本
    院準備程序筆錄），且本院審酌上開證據作成時，均無不當
    取得之情形，認為以之作為本案之證據亦屬適當，是應認本
    案調查之卷內證據均有證據能力，合先敘明。
二、訊據上訴人即被告甲○○（下稱被告）固坦承於上揭時、地
    確有將所借得之案外人林愛珠之臺灣銀行帳戶之提款卡（含
    密碼）交予該不詳之成年人，惟矢口否認有何幫助詐欺取財
    之犯行，辯稱：伊因長期失業，對於工作有強烈需求，依九
    十七年三月十日自由時報人事資訊版小廣告所載電話詢問後
    ，對方公司告知職棒賭金必須存入自己帳戶，由公司代為提
    領，並要求提供金融卡，以檢驗其是否為問題帳戶，遂先提
    供其所有之合作金庫提款卡及密碼，然對方公司稱其帳戶有
    問題，為爭取時效及便利，可先利用他人帳戶作為收款用途
    ，其一時不察，再向姊姊林愛珠借用臺灣銀行帳戶，提供予
    對方公司，上開情節並無矛盾，與一般經驗法則無違。又其
    雖為大專畢業且非屬無社會經驗之人，然現今社會詐騙案件
    層出不窮，政府及媒體對於反詐騙之宣導不遺餘力，詐騙手
    法仍不斷推陳出新，至今仍有部分民眾誤將帳戶資料交與他
    人，其中不乏高學歷知識份子，且我國交易習慣中，交付帳
    戶資料亦可能作為請領款項、規避稅捐、金融商品買賣操作
    等其他合法或非法用途，故其交付帳戶未必當然可預見其將
    作為犯罪使用。再其交付上開臺灣銀行帳戶資料，並未取得
    任何對價，此與一般常見販賣帳戶之人會取得數百元至數千
    元不等報酬之常情，亦明顯不符，自應為罪之判決云云。經
    查：
（一）證人即案外人林愛珠之臺灣銀行帳戶，係證人林愛珠於九
      十七年三月十四日左右借予被告使用，而被告於九十七年
      三月二十日，再將上開帳戶之提款卡及密碼，交付予不詳
      之成年人使用；而證人乙○○確因該不詳之成年人以電話
      謊稱電視購物繳款方式錯誤，必須至自動提款機變更設定
      ，致證人乙○○陷於錯誤，而依其指示將二萬二千九百八
      十三元以自動提款機匯款方式匯入證人林愛珠之臺灣銀行
      帳戶內等情，業據被告於本院審理時供承不諱，並經證人
      即被害人乙○○於警詢時證述、證人林愛珠於警詢、偵訊
      時證稱明確，且有證人林愛珠之臺灣銀行豐原分行帳戶存
      摺及內頁影本、開戶基本資料、存摺交易往來明細查詢、
      中華郵政公司自動櫃員機儲戶交易明細表一張附卷可證（
      見臺中縣警察局豐原分局警卷，第五至七頁、第十頁、第
      十五至十七頁），則被告提供予不詳之成年人所用之證人
      林愛珠臺灣銀行帳戶，確遭該不詳之成年人作為實施詐欺
      取財犯行之用，已足堪認定。
（二）被告於警詢及偵查中原係辯稱：上開臺灣銀行帳戶提款卡
      係於九十七年三月十九日在新竹市區遺失云云；嗣於本院
      第一審準備程序時坦承幫助詐欺取財之犯行；上訴意旨復
      辯稱其係為求職而交付上開臺灣銀行帳戶提款卡及密碼予
      不詳之成年人使用云云，其前後所述已屬不一，是被告上
      揭於本院所辯是否可採，已不無可疑。而被告所辯求職一
      事，其自承係以電話與對方聯絡，並提出報紙分類廣告影
      本為據；惟金融機構之帳戶存摺等相關資料事關個人財產
      權益之保障，其專有性甚高，除非本人或與本人親密關係
      者，難認有何理由可自由流通使用該存摺，一般人均有妥
      為保管及防止他人任意使用之認識，縱特殊情況偶需交付
      他人使用，亦必深入瞭解用途及合理性，始予提供，且該
      等專有物品如落入不明人士手中，而未加以闡明正常用途
      ，極易被利用為與財產有關之犯罪工具，此為吾人依一般
      生活認知所易於體察之常識。況近年來新聞媒體，對於不
      肖犯罪集團常利用人頭帳戶，作為詐騙錢財等犯罪工具，
      藉此逃避檢警查緝之情事，亦多所報導，政府亦大力宣導
      ，督促民眾注意，主管機關甚至限制以提款卡轉帳之金額
      ，是交付帳戶資料予非親非故之人，該取得帳戶資料之人
      應係為謀非正當資金進出，而隱瞞其資金流程及行為人身
      分曝光之不法使用，幾乎已成為人盡皆知之犯罪手法，被
      告係智識正常之成年人，對此亦應知之甚詳。而被告對於
      所稱因應徵工作而將上揭臺灣銀行帳戶之提款卡及密碼資
      料交付之該不詳成年人之真實姓名、年籍資料為何及公司
      名稱、地址為何均不知情，竟僅憑電話連絡之隻字片語，
      即率以聽信該不詳之成年人之要求，而將攸關個人財產、
      信用之具有專有性之銀行帳戶提款卡及密碼資料交付之，
      此實與社會一般常情不符。是被告縱事後提出報紙之分類
      廣告為證，亦難據為對其有利之證明。
（三）按刑法上之故意，分為直接故意（確定故意）與間接故意
      （不確定故意），「行為人對於構成犯罪之事實，明知並
      有意使其發生者」為直接故意；「行為人對於構成犯罪之
      事實，預見其發生而其發生並不違背其本意者」為間接故
      意。而間接故意與有認識的過失之區別，在於二者對構成
      犯罪之事實雖均預見其能發生，但前者對其發生並不違背
      其本意，後者則確信其不發生；且參酌郵政儲金或銀行帳
      戶可供款項之存匯、提領，一般人均可輕易申請開設，並
      無任何資格條件之限制，苟有使用金融存款帳戶之正當用
      途，自以使用其本人或可信賴之親友申請之帳戶，最為便
      利安全，始可避免帳戶名義人反悔或心存歹念，利用通知
      掛失止付、變更存戶印鑑圖章或換摺之方式，將帳戶內之
      款項領走一空，反致使用帳戶人蒙受損失，苟非為犯罪等
      不法目的或為掩飾自己真實身分，並藉以逃避查緝，依常
      情並無捨棄自己申設帳戶而迂迴以花費金錢或其他方法向
      無相當信賴關係之陌生人取得帳戶使用之理，且近年來以
      各類不實電話內容而詐欺取財之犯罪類型層出不窮，該等
      犯罪，多數均係利用他人帳戶作為詐欺所得財物之出入帳
      戶，業經媒體廣為披載。是依一般人通常之知識、智能及
      經驗，均已詳知向陌生人購買、承租或其他方法取得帳戶
      者，多係欲藉該帳戶取得不法犯罪所得，且隱匿帳戶內資
      金之實際取得人之身分，以逃避追查，另被告於本院審理
      時亦供稱：係專科畢業，有送貨及保全之工作經歷等語，
      則被告既係成年且曾受專科教育，為有智識之人，對此亦
      應知之甚詳，自難諉稱不知，故被告對於交付上開金融機
      構存款帳戶之提款卡及密碼予不詳之成年人，將可能被用
      來作為詐欺取財等非法用途上，應有所預見，且不違背其
      本意。是以，被告猶仍提供前揭臺灣銀行帳戶予不詳之成
      年人使用，當堪認被告亦有容任該不詳之成年人將上開帳
      戶作為詐欺取財之匯款指定帳戶使用，準此，被告主觀上
      顯有幫助詐欺取財之不確定故意，允無疑義。
（四）綜上所述，被告上揭所辯，顯係事後卸責之詞，並不可採
      。本件事證明確，被告幫助詐欺取財之犯行，洵堪認定。
三、被告提供其向證人林愛珠借用之臺灣銀行帳戶之提款卡及密
    碼予該不詳之成年人以為詐欺取財所用，係基於幫助他人詐
    欺取財之不確定故意，且所為屬詐欺取財犯罪構成要件以外
    之行為，核其所為，係犯刑法第三十條第一項前段、同法第
    三百三十九條第一項之幫助詐欺取財罪。又被告幫助該不詳
    之成年人犯詐欺取財罪，為從犯，應依刑法第三十條第二項
    之規定，按正犯之刑度，減輕其刑。原審認本案罪證明確，
    乃依刑法第三十條第一項、第二項、第三百三十九條第一項
    、第四十一條第一項前段，刑法施行法第一條之一，判處被
    告甲○○有期徒刑二月，並諭知如易科罰金，以新臺幣一千
    元折算一日，其認事用法及量刑均屬妥適，被告上訴意旨，
    猶執前詞，顯不足採，本件上訴為無理由，應予駁回。
據上論斷，應依刑事訴訟法第四百五十五條之一第一項、第三項
、第三百六十八條，判決如主文。
中    華    民    國    98    年    4     月    15    日
                  刑事第十庭  審判長法  官  李雅俐
                                    法  官  柯雅惠
                                    法  官  王世華
以上正本證明與原本無異。
不得上訴。
                                    書記官  蕭訓慧
中    華    民    國    98    年    4     月    15    日
附錄本案論罪科刑法條全文：
中華民國刑法第三百三十九條
(普通詐欺罪)
意圖為自己或第三人不法之所有，以詐術使人將本人或第三人之
物交付者，處五年以下有期徒刑、拘役或科或併科一千元以下罰
金。
以前項方法得財產上不法之利益或使第三人得之者，亦同。
前二項之未遂犯罰之。


司法院資訊處製作；財團法人民間司法改革基金會備份。
